【裁判字號】    93,重上,541
【裁判日期】    950104
【裁判案由】    返還不當得利等
【裁判全文】
臺灣高等法院民事判決                 93年度重上字第541號
上  訴  人  丙○○
訴訟代理人  紀亙彥律師
複代理人    鈕則慧律師
被上訴人    丁○○
                        4號
            乙○○
前列二人
訴訟代理人  袁健峰律師
            陽文瑜律師
被上訴人    甲○○
                        號
上列當事人間請求返還不當得利等事件，上訴人對於中華民國93
年8月11日臺灣桃園地方法院92年度重訴字第388號第一審判決提
起上訴，本院於94年12月21日言詞辯論終結，判決如下：
    主  文
上訴駁回。
第二審訴訟費用由上訴人負擔。
    事實及理由
一、被上訴人甲○○未於言詞辯論期日到場，核無民事訴訟法第
    386條各款所列情形，依上訴人聲請，由其一造辯論而為判
    決。
二、上訴人主張：其於民國83年9月30日出資土地價款2分之1即
    新台幣（以下同）0000000元與被上訴人甲○○合資，向訴
    外人淵柯愛子買受坐落桃園縣大園鄉○○○段小縣厝小段第
    83-1、83-9、83-19地號土地所有權全部，並信託登記於被
    上訴人甲○○名下。詎被上訴人甲○○、乙○○明知上訴人
    有投資2分之1之土地價款且持有前開土地所有權狀，卻為求
    解決渠等間之債務關係，竟於87年間向地政事務所謊稱土地
    所有權狀遺失，申請補發土地所有權狀後，將前開土地所有
    權以通謀虛偽意思表示移轉登記予被上訴人乙○○之配偶即
    被上訴人丁○○，自屬無效。渠等欲藉此法解決彼此間債務
    ，致上訴人受有損害，而渠等卻平白受益，顯已構成侵權行
    為及不當得利。茲另以起訴狀繕本送達為終止信託關係之意
    思表示，被上訴人甲○○自應負返還信託物之義務。爰本於
    代位、共同侵權行為、不當得利及信託物返還請求權法律關
    係，先位請求被上訴人丁○○、甲○○應將系爭土地所有權
    移轉登記塗銷後，被上訴人丁○○應將土地交還被上訴人甲
    ○○。甲○○應將系爭土地所有權應有部分2分之1移轉登記
    為上訴人所有。如認上訴人與被上訴人甲○○間無信託關係
    ，則應認上訴人與被上訴人甲○○、乙○○間有以被上訴人
    甲○○為出名名義人之隱名合夥關係，而初始合夥目的乃為
    期日後土地之增值，然系爭土地已因被上訴人甲○○、乙○
    ○擅予處分而使合夥完成目的不能完成而終止，被上訴人甲
    ○○、乙○○應返還上訴人原出資額0000000元。爰依民法
    第709條規定及侵權行為、不當法律關係，備位訴請被上訴
    人甲○○、乙○○、丁○○應連帶給付上訴人0000000元及
    自起訴狀繕本送達翌日起至清償日止按年息5%計算之利息。
    原審判命被上訴人甲○○應給付上訴人0000000元，及自92
    年12月5日起至清償日按年息5%計算之利息（此部分未據被
    上訴人聲明不服，而上訴人對其先位聲明之上訴亦為無理由
    ，如後所述，則該部分備位之訴自無移審至本院），而駁回
    上訴人其餘請求。上訴人不服，提起上訴，先位聲明：
    (一)原判決廢棄。
    (二)被上訴人丁○○、甲○○以買賣為登記原因，於87年11月
      5 日就坐落如附表一所示之土地所有權移轉登記應予塗銷
      ，被上訴人丁○○並應將如附表一所示土地交還被上訴人
      甲○○。
    (三)被上訴人甲○○應將如附表二所示之土地移轉所有權予上
      訴人。備位聲明：(一)原判決不利於上訴人部分廢棄。(二)前
      開廢棄部分，被上訴人乙○○、丁○○應與被上訴人甲○
      ○連帶給付上訴人0000000元及自92年12月29日起至清償
      日止年息5%計算之利息。(三)願供擔保請准宣告假執行。
三、被上訴人丁○○、乙○○則以：被上訴人甲○○並無怠於行
    使權利，上訴人自無主張代位可言。上訴人復未舉證證明被
    上訴人甲○○與丁○○或乙○○間有何通謀虛偽意思表示之
    情事，其空言主張，自無理由。而縱上訴人與被上訴人甲○
    ○間有隱名合夥關係，惟被上訴人乙○○與上訴人間並無任
    何合夥關係。系爭土地所有權既已為出名營業人即被上訴人
    甲○○所有，則甲○○所為之處分行為，自屬有權處分。至
    被上訴人甲○○日後應如何返還出資予上訴人，乃渠等間之
    內部關係。上訴人顯無從對被上訴人丁○○或乙○○主張侵
    權行為或不當得利。況系爭土地早已設定00000000元之抵押
    權予被上訴人乙○○，乙○○本可依行使物上擔保權之方式
    受償債權，故被上訴人甲○○以移轉土地所有權方式抵償債
    務，對上訴人來說，並未更受損害等語。其於本院聲明：(一)
    上訴駁回。(二)如受不利判決，願供擔保請准宣告免為假執行
    。
四、上訴人主張其於83年9月30日出資土地價款之2分之1即
    0000000元，由被上訴人甲○○出面向訴外人汪柯愛子買受
    坐落桃園縣大園鄉○○○段小縣厝子段83-1、83-9、83-19
    地號土地，並將土地所有權全部信託登記為被上訴人甲○○
    所有，惟被上訴人乙○○、甲○○竟向地政機關謊稱土地所
    有權狀遺失，而申請補發土地所有權狀，再以兩人間有債權
    債務關係，以抵債為由於87年11月3日將系爭土地所有權全
    部移轉登記為被上訴人乙○○之夫即被上訴人丁○○所有等
    情，為被上訴人乙○○、丁○○所不爭執，並有不動產買賣
    契約書影本1紙、支票影本1紙、匯款回條影本2紙、合資購
    買土地認諾書影本1紙、台灣桃園地方法院91年度易字第
    1028號刑事判決書影本一紙為憑。被上訴人甲○○對上訴人
    主張之事實，已於相當時期受合法之通知，而於言詞辯論期
    日不到場，亦未提出準備書狀爭執，視同自認。上訴人此部
    分之主張，應堪信實。
五、按債務人怠於行使其權利時，債權人因保全債權，得以自己
    之名義，行使其權利，民法第242條本文固著有規定。惟債
    權人代位行使之權利，原為債務人之權利，必於債務人有怠
    於行使其權利情事時，始得為之，若債務人對於第三人已無
    權利之存在，或經行使而無效果時，即無代位行使權利之餘
    地（最高法院50年台上字第408號判例參照）。故債務人苟
    已行使其權利，無論行使之方法是否妥當，結果是否有利，
    債權人均無權過問。易言之，如債務人已為訴訟請求，但因
    訴訟上攻擊防禦方法不適當致受不利判決，亦非怠於行使權
    利，債權人即不得行使代位權。查被上訴人甲○○前曾對被
    上訴人丁○○主張系爭3筆土地乃被上訴人乙○○、丁○○
    二人共同偽造文書而移轉過戶，具登記無效原因，而訴請被
    上訴人丁○○塗銷所有權登記，並回復為被上訴人甲○○名
    義，經台灣桃園地方法院90年度重訴字第577號判決被上訴
    人甲○○敗訴確定在案，有該民事確定判決影本一紙為證，
    並經本院調卷核閱屬實。是被上訴人甲○○已積極行使其權
    利，雖無效果，然揆諸前揭說明，上訴人即無本於債權人地
    位，再行代位被上訴人甲○○行使權利可言。又系爭土地所
    有權既登記為被上訴人丁○○所有且未塗銷，上訴人另本於
    信託、不當得利、侵權行為法律關係請求被上訴人甲○○將
    系爭土地所有權應有部分2分之1移轉登記為上訴人所有，均
    屬給付不能，無從准許。
六、次按因侵權行為所生之損害賠償請求權，自請求權人知有損
    害及賠償義務人時起，二年間不行使而消滅；民法第197條
    第1項前段定有明文。經查，上訴人於89年5月19日即以被上
    訴人甲○○明知系爭土地為其與被上訴人甲○○共有，竟意
    圖為被上訴人甲○○、丁○○不法之利益，而將系爭土地所
    有權全部移轉登記為被上訴人丁○○所有之事由，向台灣桃
    園地方法院檢察署提出對被上訴人甲○○背信之刑事告訴一
    事，此觀台灣桃園地方法院檢察署89年度偵字第7669號偵查
    卷甚明。而被上訴人甲○○於89年6月15日接受檢察官訊問
    時即供承因積欠被上訴人乙○○債務，故以土地抵償等語；
    上訴人在場見聞並表示意見（見原審卷第165頁所附前開偵
    查卷89年6月15日訊問筆錄）。是上訴人於89年5月19日提出
    該刑事背信告訴前，應已自系爭土地登記謄本知悉系爭土地
    所有權已由被上訴人甲○○移轉登記為被上訴人丁○○所有
    ，而上訴人於89年6月15日訊問期日並在場見聞被上訴人甲
    ○○所為供述，，顯見上訴人在89年6月15日訊問期日前或
    至遲於該日即已知悉被上訴人甲○○、乙○○合意清償債務
    而將系爭土地所有權移轉登記為被上訴人丁○○所有、受有
    其於本件訴訟所主張之損害，及該損害係因被上訴人甲○○
    、乙○○、丁○○之行為所致。再依上訴人既以同前事由對
    被上訴人甲○○提出刑事告訴，其主觀上已認被上訴人等將
    系爭土地所有權移轉登記為被上訴人丁○○之行為係不法之
    侵權行為。依前說明，本件侵權行為之請求權時效，至遲應
    自89 年6月15日開始進行。上訴人遲至92年11月13日提起本
    訴訟，顯逾2年時效期間。被上訴人乙○○、丁○○為時效
    抗辯，自屬有據。
七、又查，被上訴人甲○○確積欠被上訴人乙○○債務00000000
    元，並曾就系爭土地先後辦理二次抵押權設定以資擔保，嗣
    因被上訴人甲○○無力償還，渠等始協議買賣系爭土地，並
    以買賣價金用以抵償所欠債務，而辦理系爭土地所有權移轉
    登記至被上訴人丁○○名下，此迭據被上訴人乙○○、丁○
    ○陳述綦詳，並有台灣桃園地方法院91年度易字第1028號、
    本院91年度上易字第3518號刑事判決、台灣桃園地方法院90
    年度重訴字第577號民事判決附卷可稽（見原審卷第23至43
    頁、第104至106頁），復據本院調閱前開刑事及民事卷宗查
    明屬實。上訴人於起訴狀亦主張被上訴人甲○○、乙○○為
    解決渠等間之借貸債務，始為本件土地之所有權移轉登記（
    見原審卷第7頁）。被上訴人甲○○既為清償債務而以系爭
    土地價款抵償，並依債權人即被上訴人乙○○指示移轉登記
    予被上訴人丁○○，自非通謀虛偽造意思表示，被上訴人乙
    ○○、丁○○亦非無法律上原因而受讓系爭土地所有權，要
    無不當得利可言。至上訴人於本院雖以抵押權設定時間與被
    上訴人乙○○所述債權發生時間不符而主張債權不實，惟被
    上訴人就其債權業於台灣桃園地方法院90年度重訴字第577
    號事件中提出支票、退票理由單、擔保放款借據、桃園縣大
    園鄉農會放款繳款存單、本票為證，被上訴人甲○○於該事
    件中對上開積欠債務復無爭執，此據本院調閱該民事卷宗核
    閱明確。上訴人指稱債權不實，尚無可採。況被上訴人間係
    以土地價款抵償所欠債務，並非實施抵押權而拍賣系爭土地
    ，則抵押權之設定時間與債權成立日期即無合致之必要。上
    訴人執此為辯，自非的論。
八、再按合夥解散後，應先經清算程序，合夥財產於清算完畢，
    清償合夥債務或劃出必需數額後，始能就賸餘財產返還各合
    夥人之出資及應受分配利益之成數，在未經清算終結確定盈
    虧以前，自不得就原來出資為全部返還之請求（最高法院53
    年台上字第203號判例參照）。又隱名合夥契約如因目的事
    業已完成或不能完成而終止時，出名營業人應返還隱名合夥
    人之出資及給與其應得之利益。此觀民法第708條第3款、第
    709規定自明。而隱名合夥契約之出名營業人究應給付隱名
    合夥人利益若干，自須依民法第701條準用同法第694條規定
    經由合夥人全體或由其所選任之清算人清算後始可確定。最
    高法院76年度台上字第1647號裁判亦同此見解，可資參照。
    再者，隱名合夥係隱名合夥與出名營業人間之契約，故隱名
    合夥人除直接對於出名營業人發生權利義務關係外，對於他
    隱名合夥人並不發生任何直接關係，故隱名合夥人與出名營
    業人及其他隱名合夥人間並無所謂股東會議之可言。最高法
    院59年度台上字第989號判決亦同此見。本件被上訴人乙○
    ○、丁○○堅詞否認與上訴人有合夥情事，經查，上訴人起
    訴時先主張其係因與被上訴人甲○○共同出資，而將系爭土
    地所有權二分之一信託登記為被上訴人甲○○所有，參酌上
    訴人前述對被上訴人甲○○、乙○○合意將系爭土地所有權
    移轉登記為被上訴人丁○○所有之陳述，亦與其主張之合夥
    事務無涉。則上訴人主張其與被上訴人甲○○、乙○○間就
    系爭土地存在合夥之意思合致一事，殊堪質疑。上訴人雖另
    執隱名合夥關係為主張，惟揆諸前揭說明，隱名合夥亦須經
    清算程序，始得向出名營業人請求返還出資及應受分配利益
    之成數，且不得向其他隱名合夥人為請求。本件並無曾經清
    算之任何事證，況依上訴人主張其與被上訴人乙○○係分別
    與被上訴人甲○○成立隱名合夥關係，則上訴人逕依合夥之
    法律關係請求被上訴人乙○○、丁○○連帶返還其全部出資
    ，亦有未合。
九、綜上所述，上訴人本於代位、共同侵權行為、不當得利及信
    託物返還請求權法律關係，先位請求被上訴人丁○○、甲○
    ○應將系爭土地所有權移轉登記塗銷後，被上訴人丁○○應
    將土地交還被上訴人甲○○；甲○○應將系爭土地所有權應
    有部分2分之1移轉登記為上訴人所有；復依民法第709條規
    定及侵權行為、不當得利法律關係，備位訴請被上訴人乙○
    ○、丁○○應連帶給付上訴人0000000元及自起訴狀繕本送
    達翌日起至清償日止按年息5%計算之利息，均屬無據，應予
    駁回。其假執行之聲請亦失所附麗，應併予駁回。原審為上
    訴人敗訴之判決，及駁回其假執行之聲請，並無不合。上訴
    意旨指摘原判決不當，求予廢棄改判，為無理由，應予駁回
    。
十、據上論結，本件上訴為無理由，依民事訴訟法第449條第1項
    、第463條、第385條第1項前段、第78條，判決如主文。
中    華    民    國    95    年    1     月    4     日
                  民事第一庭審判長法  官  張耀彩
                                  法  官  林金吾
                                  法  官  盧彥如
正本係照原本作成。
如不服本判決，應於收受送達後20日內向本院提出上訴書狀，其
未表明上訴理由者，應於提出上訴後20日內向本院補提理由書狀
（均須按他造當事人之人數附繕本）上訴時應提出委任律師或具
有律師資格之人之委任狀；委任有律師資格者，另應附具律師資
格證書及釋明委任人與受任人有民事訴訟法第466條之一第一項
但書或第二項（詳附註）所定關係之釋明文書影本。
中    華    民    國    95    年    1     月    5     日
                                  書記官  鄭兆璋
附註：
民事訴訟法第四百六十六條之一（第一項、第二項）：
對於第二審判決上訴，上訴人應委任律師為訴訟代理人。但上訴
人或其他法定代理人具有律師資格者，不在此限。
上訴人之配偶、三親等內之血親、二親等內之姻親，或上訴人為
法人、中央或地方機關時，其所屬專任人員具有律師資格並經法
院認為適當者，亦得為第三審訴訟代理人。


司法院資訊處製作；財團法人民間司法改革基金會備份。
